【裁判字號】    92,金訴,36
【裁判日期】    920912
【裁判案由】    常業詐欺等
【裁判全文】
臺灣臺中地方法院刑事判決                          九十二年度金訴字第三六號
    公  訴  人  臺灣臺中地方法院檢察署檢察官
    被      告  丙○○
                乙○○
右列被告等因常業詐欺等案件，經檢察官提起公訴（九十二年度偵字第一二三四二號
），本院判決如左：
    主  文
丙○○幫助以意圖為自己不法之所有，以詐術使人將本人之物交付為常業，處有期徒
刑柒月。緩刑年。因犯罪所得財產上利益新臺幣肆仟伍佰元，沒收，如全部或一部
不能沒收時，以其財產抵償之。
乙○○幫助以意圖為自己不法之所有，以詐術使人將本人之物交付為常業，處有期徒
刑柒月。緩刑年。因犯罪所得財產上利益新臺幣伍仟元，沒收，如全部或一部不能
沒收時，以其財產抵償之。
    事  實
一、丙○○與乙○○係夫妻關係，其二人均可預見一般人購買他人金融帳戶使用常與
    財產犯罪密切相關，且取得他人存摺之目的在於掩飾重大犯罪所得之財物或財產
    上利益不易遭人追查，又對於提供帳戶雖無引發他人萌生犯罪之確信，但仍以縱
    若有人持以犯罪亦無違反其本意之幫助犯意，於民國九十二年二月間某日，由自
    由時報上分類廣告中得知自稱「王先生」之真實姓名年籍均不詳成年男子（下稱
    「王先生」）以高價收購金融機構帳戶存摺及金融卡，因缺錢付生活費用，乃基
    於幫助不確定犯罪型態及洗錢之故意，於同年月二十九日按分類廣告刊登之電話
    號碼與「王先生」聯絡，並於同年三月一日，在臺中市○○區○○路十七之十八
    號前，將丙○○所有之臺中四張犁郵局，帳號0000000000000號帳
    戶存摺、提款卡，及乙○○所有之臺中四張犁郵局，帳號0000000000
    00000號帳戶存摺、提款卡（以下稱系爭帳戶存摺及提款卡），各以四千五
    百元及五千元之代價賣予「王先生」，並告以提款卡密碼，以此方法幫助他人從
    事犯罪及掩飾他人因重大犯罪所得財物。未幾，系爭帳戶存摺、提款卡等物，便
    由以「王先生」為成員之常業詐欺集團使用，而該詐欺集團竟基於意圖為自己不
    法所有之犯意，於附表所示之時、地，以附表所示之詐術，使郭素杏、曲劉春霞
    及甲○○等三人分別陷於錯誤，因而分別匯款如附表所示之金額至上開丙○○與
    乙○○之系爭帳戶，事後再由該詐欺集團成員領出，以此方式恃以營生，並以之
    為常業。嗣經郭素杏等三人發覺有異而知受騙，向警方報案。警方遂通知臺中四
    張犁郵局凍結上開丙○○與乙○○之系爭帳戶，並乘丙○○於且同年六月十八日
    下午三時二十二分許，至臺中四張犁郵局辦理掛失上開帳戶申領存摺時，當場查
    獲，而循線查悉上情。
二、案經臺中市警察局第五分局報請臺灣臺中地方法院檢察署檢察官偵查起訴。
    理  由
一、訊據訊據被告乙○○對於右揭事實坦承不諱，被告丙○○於警詢、偵查中及本院
    審理時固坦承於右揭時、地將上開存摺、提款卡及密碼交予「王先生」等情不諱
    ，惟矢口否認知情「王先生」利用系爭帳戶從事不法犯行，並辯稱：伊不知他會
    系爭帳戶去犯罪云云。惟查：
  (一)被害人郭素杏等三人曾先後於附表所示時、地，遭「王先生」所屬之詐欺集團以
    附表所示之詐術，致使被害人郭素杏等三人分別陷於錯誤，因而分別匯款如附表
    所示之金額至系爭帳戶等情，業據被害人郭素杏等三人分警詢及本院調查時指述
    綦詳，並有受款人為被告丙○○之臺灣銀行匯款回條聯影本一紙（金額三十四萬
    元）、受款人為被告丙○○之郵政國內匯款據影本一紙（金額十萬元）、受款人
    為被告乙○○之郵政國內匯款據三紙（原本二紙，影本一紙，金額分別為十萬元
    、八萬元、八萬元）、被告丙○○、乙○○上開帳戶開戶資料影本、交易明細單
    各一紙、上開詐欺集團所印製用以詐欺之黃河金控保險股份有限公司臺灣分公司
    保險契約重要條款影本一份、保險單影本一份、寶弘金融控股公司之活動問卷序
    號單影本一紙、明光慈幼安養中心感謝狀影本一紙、寶弘金融控股股份有限公司
    認購權證影本二紙、黃河金控公司中獎通知書影本一紙、香港特區彩票管理中心
    會員卡影本一紙、黃河金融控股公司兌獎函影本一紙、香港特區彩票管理中心授
    權證書影本一紙在卷可稽，足見被害人郭素杏等三人確有於附表所示時、地，遭
    「王先生」所屬之詐欺集團詐取財物甚明；再觀諸該詐騙集團成員非但有多層角
    色分工，且散發之廣告單及相關文件印製精美，並以不特定之民眾為詐騙對象，
    顯係以此詐欺方式為常業，而恃以營生無訛。
  (二)按刑法上之故意，可分為直接故意與不確定故意（間接故意），所謂「不確定故
    意」，係指行為人對於構成犯罪之事實，預見其發生而其發生並不違背其本意者
    ，刑法第十三條第二項定有明文；且衡諸常情，一般國人向金融機構開設帳戶，
    並無任何法令限制，若係正當用途，大可光明正大，自行申請供己使用，何必向
    他人收購？再者，帳戶之用途係用來存提款項，而存摺、印章、提款卡、國民身
    分證等均係個人重要之物件，並具有一定金融交易目的及識別意義，一旦有人收
    購他人帳戶及上開物品供做不明使用，依一般認知，必是隱身幕後之使用人欲利
    用人頭帳戶掩飾其重大犯罪所得財物財產上利益免於遭人追查，自極易於令人有
    與不法犯罪之目的相關之合理懷疑。查被告二人均為已成年人，平日有時會觀看
    電視新聞，且均聽過刮刮樂詐財等情，業據被告二人供述在卷（參見本院刑事卷
    宗九十二年八月十一日調查筆錄第七頁、九十二年八月二十一日審判筆錄第七頁
    ），足見被告乙○○自白與事實相符。況被告乙○○已供承知道「王先生」會利
    用系爭帳戶犯罪等語（參見本院刑事卷宗九十二年八月二十一日審判筆錄第七頁
    ），被告丙○○與被告乙○○係夫妻關係，又同時出賣系爭帳戶予「王先生」，
    則被告丙○○豈有不知之理，且被告二人於偵查中亦已自白犯罪（參見臺灣臺中
    地方法院檢察署偵查卷宗第四四頁），是被告丙○○自難諉稱不知「王先生」利
    用上開帳戶作犯罪之用。綜上，被告二人對於他人利用上開存摺、提款卡及密碼
    作為犯常業詐欺取財罪之出入帳戶等情，能預見其發生且其發生不違背其本意，
    其有幫助該不詳男子利用上開帳戶犯常業詐欺罪之不確定故意，且有掩飾他人因
    重大犯罪所得財物之故意，允無疑義。
  (三)被告二人又本院調查時辯稱：收買帳戶之人未給錢即將存摺、提款卡拿走，伊沒
    有拿到九千五百元云云。然被告二人未於警詢及偵查中提出此一置辯，於本院調
    查時方才提出，已非無疑，且若如被告二人所述未取得九千五百元之報酬，被告
    二人為何不報警處理，或向郵局申辦遺失止付，反任由「王先生」所屬之詐欺集
    團使用系爭帳戶做為常業詐欺取財之出入帳戶，是被告二人前揭所辯，與常情不
    符，委不足採。本案事證明確，被告二人犯行洵堪認定，應依法論科。
二、按掩飾或隱匿因自己或他人重大犯罪所得財物或財產上利益，係屬（修正前）洗
    錢防制法第二條第一款規定所稱之洗錢，又依同法第三條第一項第五款規定，刑
    法第三百四十條之常業詐欺取財罪，係屬該法所稱「重大犯罪」，故核被告丙○○及乙○○二人，基於幫助常業詐欺取財之不確定故意及洗錢之故意，交付系爭
    存摺、提款卡及密碼，供「王先生」所屬之常業詐欺集團，作為犯常業詐欺取財
    罪之用，藉以掩飾，隱匿所得財物，逃避檢警查獲，係犯刑法第三百四十條之常
    業詐欺取財罪之幫助犯及修正前洗錢防制法第九條第一項之洗錢罪。因洗錢防制
    法經總統於九十二年二月六日修正公布，而修正後洗錢防制法第十五條規定，本
    法自公布後六個月施行，修正之洗錢防制法已於九十二年八月六日發生效力，然
    查被告二人行為時係九十二年三月一日，新法尚未施行，而修正後洗錢防制法第
    九條第二項洗錢罪之法定刑「七年以下有期徒刑，得併科新臺幣五百萬元以下罰
    金」，較修正前該法第九條第一項洗錢罪之法定刑「五年以下有期徒刑，得併科
    新臺幣三百萬元以下罰金」為重，經比較新舊法後，應以舊法即修正前洗錢防制
    法第九條第一項規定，對被告有利，爰依刑法第二條第一項但書規定，適用有利
    於被告之修正前洗錢防制法第九條第一項規定。又被告二人所犯上開二罪間，有
    方法結果之牽連關係，依刑法第五十五條之規定，應從較重之幫助常業詐欺取財
    罪處斷。復被告二人幫助他人犯常業詐欺取財，為從犯，爰依刑法第三十條第二
    項減輕其刑。被告二人於偵查中自白（參見臺灣臺中地方法院檢察署偵查卷宗第
    四四頁），本應依修正前之洗錢防制法第九條第四項後段之規定，減輕其刑，然
    本案依牽連犯規定從重論處幫助常業詐欺取財罪，量刑不宜割裂適用，無法依修
    正前之洗錢防制法第九條第四項後段之規定減輕其刑，附此敘明。爰審酌被告二
    人因生活困苦致犯此罪行，惟嚴重擾亂金融交易秩序及阻礙國家偵查追緝之行使
    ，及其智識、犯罪目的、手段尚稱平和，犯後已見悔意，態度尚可等一切情狀，
    各量處如主文所示之刑，以示懲儆。末查，被告二人均未曾受有期徒刑以上刑之
    宣告，有臺灣高等法院被告全國前案紀錄表及臺灣臺中地方法院檢察署刑案資料
    查註紀錄表在卷可查，其因一時失慮初罹刑章，歷此偵審程序及刑之宣告，當知
    所警惕而無再犯之虞，且被告二人之幼子患有痙攣之病症，有中國醫藥大學附設
    醫院診斷證明書一紙在卷可參，需被告二人照顧，是本院認所宣告之刑以暫不執
    行為適當，爰均予宣告緩刑三年，以啟自新。另被告二人因提供系爭存摺、提款
    卡及密碼，被告丙○○取得四千五百元之報酬，被告乙○○取得五千元之報酬，
    此為被告二人因犯罪所得財產上之利益，洗錢防制法第四條第二款定有明文，應
    依同法第十二條第一項規定，不問屬於犯人與否，應依法併予宣告沒收之，如全
    部或一部不能沒收時，以其財產抵償之。
三、至本案被害人郭素杏、曲劉春霞遭該詐欺集團詐騙，分別將款項匯入林聰輝及張
    雪峰如附表所示之帳戶，則林聰輝及張雪峰是否另涉犯罪，宜由公訴人另行偵辦
    ，附此敘明。
據上論斷，應依刑事訴訟法第二百九十九條第一項前段，修正前洗錢防制法第九條第
一項、第十二條第一項，刑法第二條第一項但書、第十一條前段，第三十條第二項、
第三百四十條、第五十五條、第七十四條第一款，判決如主文。
本案經檢察官陳義忠到庭執行職務
中      華      民      國      九十二    年      九    月      十二    日
                                臺灣臺中地方法院刑事第三庭
                                    審判長法  官 劉錫賢
                                          法  官 吳進發
                                          法  官 黃裕仁
右正本證明與原本無異。
如不服本判決，應於送達後十日內向本院提出上訴狀（須附繕本），上訴於臺灣高等
法院臺中分院。
                                          書記官
中      華      民      國      九十二    年      九    月      十二    日
附錄論罪科刑法條
洗錢防制法第九條
犯第二條第一款之罪者，處五年以下有期徒刑，得併科新臺幣三百萬元以下罰金。
刑法第三十條
幫助他人犯罪者，為從犯。雖他人不知幫助之情者，亦同。
從犯之處罰，得按正犯之刑減輕之。
刑法第三百三十九條第一項
意圖為自己或第三人不法之所有，以詐術使人將本人或第三人之物交付者，處五年以
下有期徒刑、拘役或科或併科一千元以下罰。
刑法第三百四十條
以犯第三百三十九條之罪為常業者，處一年以上七年以下有期徒刑，得併科五萬元以
下罰金。
附表：
┌───┬────────────────────┬──────────┐
│被害人│詐欺手段                                │詐騙金額及匯入帳戶  │
│      │                                        │                    │
├───┼────────────────────┼──────────┤
│郭素杏│先由「王先生」所屬之詐欺集團於九十二年三│郭素杏於同年四月十一│
│      │月底，偽以黃河金控有限公司名義對郭素杏作│日上午九時五十七分許│
│      │理財問卷調查後，再發邀請函邀請其參加投資│，在臺中縣龍井鄉龍津│
│      │理財說明會，並於會後公開抽獎。嗣以郭素杏│郵局，將其中八萬元匯│
│      │中獎為由，且已為其參加香港六合彩而中獎，│入乙○○上開郵局帳戶│
│      │要求其陸續匯繳手續費、會員費等名目之金額│；於同日下午一時五十│
│      │，方能請領相關中獎金額，致郭素杏陷於錯誤│一分許，在臺中縣沙鹿│
│      │，共匯入一百四十三萬元予該詐欺集團。    │郵局，將四十五萬元匯│
│      │                                        │入林聰輝之○三一一六│
│      │                                        │000000000帳│
│      │                                        │戶；又於同年月十六日│
│      │                                        │中午十二時十四分許，│
│      │                                        │在臺中縣龍井鄉龍津郵│
│      │                                        │局，將九十萬元匯入林│
│      │                                        │聰輝上開帳戶。      │
├───┼────────────────────┼──────────┤
│曲劉春│先由「王先生」所屬之詐欺集團於九十二年四│曲劉春霞於九十二年四│
│霞    │月初，偽以寶強金融控股有限公司名義寄信函│月十七日下午二時八分│
│      │予曲劉春霞，再由自稱「張嘉慧」之人，撥打│許，在宜蘭縣蘇澳馬賽│
│      │電話給曲劉春霞，向其佯稱其已獲中香港港幣│郵局，將七萬元匯入張│
│      │三十萬元，嗣又獲中港幣三十萬元之五百八十│雪峰之0000000│
│      │倍，惟為如期撥款，需先認購二個單位權證之│○三金○九八八號帳戶│
│      │金額，致曲劉春霞陷於錯誤，共匯入五十一萬│；於同年月十八日上午│
│      │元予該詐欺集團。                        │十時二十六分許，在宜│
│      │                                        │蘭縣蘇澳郵局，將十萬│
│      │                                        │元，匯入丙○○上開帳│
│      │                                        │戶；又於同日中午十二│
│      │                                        │時許，在臺灣銀行蘇澳│
│      │                                        │分行，將三十四萬元匯│
│      │                                        │入丙○○之帳戶。    │
├───┼────────────────────┼──────────┤
│甲○○│「王先生」所屬之詐欺集團於九十二年五月  │甲○○於九十二年五月│
│      │間，由自稱「溫主任」者，撥打電話給甲○○│五日下午三時三十四分│
│      │，並向其佯稱其已獲中香港港幣三十萬元，將│許，在臺中縣大甲郵局│
│      │匯款給她，惟需先匯繳保單費、會員費等名目│，將八萬元匯入乙○○│
│      │之金額，俾能請領相關中獎金額，致甲○○陷│之上開帳戶；又於同年│
│      │於錯誤，共匯入十八萬元予該詐欺集團。    │月六日下午一時十一分│
│      │                                        │許，在前開郵局，將十│
│      │                                        │萬元匯入乙○○上開帳│
│      │                                        │戶。                │
└───┴────────────────────┴──────────┘


司法院資訊處製作；財團法人民間司法改革基金會備份。
